【裁判字號】    99,訴,41
【裁判日期】    990325
【裁判案由】    分割共有物
【裁判全文】
臺灣嘉義地方法院民事判決                99年度訴字第41號
原      告  乙○○
            甲○○
前列二人共同
訴訟代理人  楊勝夫律師
被      告  丙○○
上列當事人間請求分割共有物事件，經本院於民國99年3 月11日
言詞辯論終結，判決如下：
    主  文
兩造共有坐落嘉義市○○段一一一地號土地，地目建，面積四四
七點七六平方公尺土地，應分割為如附圖（即嘉義市地政事務所
九十九年一月二十八日複丈成果圖）所示：Ａ部分面積一六０點
一０平方公尺，由原告甲○○取得、Ｂ部分面積一六０點一０平
方公尺，由原告乙○○取得、Ｃ部分面積一二七點五六平方公尺
，分歸被告取得。
訴訟費用由兩造按如附表所示「原應有部分」比例負擔。
    事實及理由
一、原告起訴主張：緣坐落嘉義市○○段111 地號，地目建，面
    積447.76平方公尺土地（下稱系爭土地）為兩造所共有，應
    有部分分別為原告乙○○100 分之35、甲○○100 分之35、
    被告丙○○100 分之30，依法無不能分割情事，亦無因物之
    使用目的不能分割或契約訂有不分割期限之情形，且兩造於
    民國98年10月15日曾簽署共有土地分管契約，約定依造房屋
    現狀分管，及日後辦理分割時之相關事宜，詎被告以其分得
    面積顯然較依權利範圍應分得面積減少而不願依分管契約書
    分割，而致兩造協議不成，乃依民法第823 條第1 項、第82
    4 條第2 項訴請裁判分割。兩造既簽立土地分管契約書，約
    定系爭土地依該契約書記載之方式分割，並約定分割後有權
    利差額發生時，願以分割時之土地公告現值互為補償，而如
    現況圖所示Ｂ部分、由兩造共同建造之鐵皮屋，雖依原告分
    割方案分割後將橫跨於原告二人分得如附圖所示之Ａ、Ｂ土
    地上，但是否拆除，願徵詢被告之意見，若有拆除之必要，
    同意再補償新臺幣（下同）10萬元給被告，在未拆除前，亦
    同意被告使用，為此，乃求為判決分割如嘉義市地政事務所
    99年1 月28日複丈成果圖所示。
二、被告則以：同意分割，並同意依原告所提方案為分割，減少
    之持分不需要原告補償，至於系爭土地上如現況圖所示Ｂ部
    分、由兩造共同建造之鐵皮屋，亦同意依原告意見處理。
三、按各共有人得隨時請求分割共有物。但因物之使用目的不能
    分割或契約定有不分割之期限者，不在此限；又共有物分割
    之方法，不能協議決定者，法院得因任何共有人之聲請，命
    為分配，民法第823 條第1 項、第824 條第2 項分別定有明
    文。查系爭土地為兩造所共有，所有權應有部分分別為原告
    乙○○100 分之35、甲○○100 分之35、被告丙○○100 分
    之30，無因物之使用目的不能分割之情事，兩造亦未訂有不
    分割期限之契約，惟就分割方法無法獲得協議之事實，為兩
    造所不爭，並有土地登記謄本、地籍圖謄本附卷可稽，堪信
    為真實，則原告訴請將系爭土地分割，即無不合，應予准許
    。
四、至分割方法，本院斟酌如次：
（一）系爭土地北側鄰20米寬之玉山路，自西向東分別建有被告
      丙○○所使用之房屋、原告乙○○所使用之房屋、兩造共
      同出資建造並用以堆置雜物之鐵皮屋及原告甲○○所使用
      之房屋等情，業據本院履勘現場查明屬實，製有勘驗筆錄
      可稽，並囑託嘉義市地政事務所測量，有勘驗筆錄及99年
      1 月8 日複丈成果圖在卷可稽。
（二）經核，原告提出如附圖所示之分割方案（即嘉義市地政事
      務所99年1 月28日複丈成果圖），主張Ａ部分由原告甲○○取得，Ｂ部分分歸原告乙○○取得，Ｃ部分分歸被告取
      得，為被告同意此方案，而審酌原告所提如附圖所示之分
      割方案，符合共有人之使用現狀，且得保留兩造之建物。
      雖兩造共同建造使用之鐵皮屋分割後橫跨於原告二人分得
      之Ａ、Ｂ土地上，將致日後於使用上及拆除時產生糾紛，
      然原告亦表示未拆除前也同意被告使用，且是否拆除，會
      徵詢被告意見，倘有拆除必要，亦同意再補償被告10萬元
      ，並為被告表示同意，則依原告所提出如附圖所示之分割
      方案，將使各筆土地均能獲得充分利用，達到地盡其利之
      效益，且被告亦認同此方案，從而，原告所提附圖所示之
      分割方案應屬可採。
五、綜上所述，本院審酌系爭土地之條件、使用現狀、整體利用
    之效益、各共有人之利益、原告所提如附圖所示分割方案之
    優劣及兩造之意願等情，認以原告所提如附圖所示分割方案
    分割系爭土地，應屬可採，爰分割為如主文第一項所示。
六、本件事證已臻明確，兩造其餘攻擊防禦方法及舉證，經審核
    結果於判決結果不生影響，爰不予一一論列。
八、按因共有物分割事件涉訟，由敗訴當事人負擔訴訟費用顯失
    公平者，法院得酌量情形，命勝訴之當事人負擔其一部。民
    事訴訟法第80條之1 定有明文。依上開規定，本院認本件訴
    訟費用應由兩造按附表所示原應有部分比例負擔。
七、據上論結，本件原告之訴為有理由，依民事訴訟法第78條、
    第80條之1 、第85條第1 項但書，判決如主文。
中    華    民    國    99    年    3     月    25    日
                  民事第二庭法  官  柯月美
以上正本係照原本作成。
如對本判決上訴須於判決送達後20日內向本院提出上訴狀。
中    華    民    國    99    年    3     月    25    日
                            書記官  黃怡禎
 附表：
  ┌─────┬───────┐
  │ 共有人   │     應有部份 │
  ├─────┼───────┤
  │ 乙○○   │     35/100   │
  ├─────┼───────┤
  │ 甲○○   │     35/100   │
  ├─────┼───────┤
  │ 丙○○   │     30/100   │
  └─────┴───────┘

司法院資訊處製作；財團法人民間司法改革基金會備份。
